【裁判字號】    97,小抗,9
【裁判日期】    980305
【裁判案由】    返還押金
【裁判全文】
臺灣臺北地方法院民事裁定               97年度小抗字第9號
抗  告  人  統一超商股份有限公司
法定代理人  乙○○
訴訟代理人  甲○○
相  對  人  丙○○
訴訟代理人  丁○○
上列抗告人與相對人丙○○間返還押金事件，抗告人對於民國九
十七年四月七日本院台北簡易庭九十七年度北小字第一三二七號
民事裁定提起抗告，本院裁定如下：
    主    文
原裁定廢棄。
    理    由
一、按訴訟，由被告住所地之法院管轄；又小額事件當人之一造
    為法人或商人者，於其預定用於同類契約之條款，約定債務
    履行地或以合意定第一審管轄法院時，不適用第十二條或第
    二十四條之規定；訴訟之全部或一部，法院認為無管轄權者
    ，依原告聲請或依職權以裁定移送於其管轄法院，民事訴訟
    法第一條第一項前段、第四百三十六條之九前段及第二十八
    條第一項分別定有明文。
二、抗告意旨略以：兩造所簽訂房屋租賃契約及合意管轄條款乃
    個別約定，並非無法修改之預定條款，有其他門市租約影本
    七份為證，故兩造間房屋租賃契約第七條第八款之約定，非
    屬民事訴訟法第四百三十六條之九前段所稱「預定用於同類
    契約之條款」，不應適用該規定而將本件移轉台灣高雄地方
    法院管轄等語。
三、經查：(一)前開民事訴訟法第四百三十六條之九前段所謂「預
    定用於同類契約之條款」，應係指民法第二百四十七條之一
    所指之定型化契約或附合契約。此類契約，通常由工商業企
    業者一方，預訂適用於同類契約之條款，由他方依其契約條
    款而訂定之。預訂契約條款之一方，大多為經濟上較強者，
    而依其預定契約條款之一方，則多為經濟上之較弱者，為防
    止契約自由之濫用，立法例對於此等契約均有一定之規範方
    式，民事訴訟法第四百三十六條之九規定之限制，亦屬立法
    者對附合契約所為規範方式之一。其立法目的係以當事人之
    一造如為法人或商人，他造恆居於經濟弱者之地位，往往被
    迫接受約定債務履行地，或以合意定第一審法院之不平等條
    款，一旦契約涉訟，必須遠赴法人或商人以附合契約預定之
    法院應訴，有失公平；且因小額訴訟標的之金額較小，如需
    遠赴他地訴訟，所可能產生之費用，足以侵蝕原告之實體私
    權，使憲法保障之財產權與訴訟權流於空洞化；(二)依抗告人
    於原法院所提兩造房屋租賃契約內容顯示，兩造就租賃期限
    、租金與押金均係以手寫方式簽立，且就租金與押金部分增
    列第四款（參原審卷第六頁），再參酌抗告人於本院所提出
    其他門市租約影本七份（參本院卷第十頁至第十五頁、第二
    十九頁至第四十八頁），顯示亦有未約定合意管轄，或合意
    由台灣彰化地方法院、台灣高雄地方法院、台灣台東地方法
    院管轄之情形，足證租約內容並非無法修改，就出租人與承
    租人間之關係而言，本件相對人雖非法人或商人，但並非居
    於經濟弱者之地位，亦非被迫接受合意定第一審法院之條款
    ，本件抗告人辯稱並非採用上揭民事訴訟法第四百三十六條
    之九前段所稱「預定用於同類契約之條款」與相對人締約，
    而係個別商議一節，應可採信；(三)相對人雖稱：抗告人全台
    門市共計四千多家，經濟地位明顯強過各出租人，兩造房屋
    租賃契約第七條第八款預先以定型化契約條款明定合意由本
    院管轄，非相對人所能撼動，抗告人所提其他門市租約亦多
    事先明定合意本院管轄云云，然如前所述，就房屋出租人與
    承租人間之關係而言，相對人並非居於經濟弱者之地位，合
    意管轄條款非如相對人所述不能撼動，抗告人所提出其他門
    市租約，亦證明亦有合意本院以外之其他法院管轄之情形，
    足見相對人前開主張，並非可採。
四、綜上，原裁定依首揭民事訴訟法第四百三十六條之九規定，
    認定本院無管轄權，並依首揭民事訴訟法第一條第一項前段
    及第二十八條第一項之規定，以相對人住所地之法院即台灣
    高雄地方法院為本件管轄法院，而為移送之裁定，即有未合
    。抗告意旨指摘原裁定不當，求為廢棄，為有理由，應予准
    許。
五、據上論結，本件抗告為有理由。依民事訴訟法第四百三十六
    條之三十二第三項、第四百九十二條，裁定如主文。
中    華    民    國    98    年    3     月    5     日
                民事第一庭    審判長法官  李昆曄
                              法      官  賴秀蘭
                              法      官  文衍正
上為正本係照原本作成。
不得再抗告。
中    華    民    國    98    年    3     月    5     日
                              書  記  官  潘惠敏


司法院資訊處製作；財團法人民間司法改革基金會備份。
